臺灣高等法院刑事判決
109年度上易字第2458號
上  訴  人  臺灣士林地方檢察署檢察官
被      告  李柏賢


上列上訴人因被告違反毒品危害防制條例案件，不服臺灣士林地
方法院109年度簡上字第117號，中華民國109年10月12日第一審
判決（聲請簡易判決處刑案號：臺灣士林地方檢察署109年度毒
偵字第393號），提起上訴，本院判決如下：
    主  文
上訴駁回。
    理  由
一、聲請簡易判決處刑意旨略以：被告甲○○基於施用第二級之犯
    意，於民國109年1月15日凌晨某時，在臺北市中山區林森北
    路某酒店內，施用第二級毒品甲基安非他命1次；嗣於同年
    月16日在臺北市○○區○○路00號3樓之5查獲，並經其同意採尿
    送驗，因認被告涉犯毒品危害防制條例第10條第2項之施用
    第二級毒品罪嫌。
二、原判決意旨略以：被告前因施用毒品案件，經原審法院以10
    4年度毒聲字第289 號裁定送觀察、勒戒，經評定無繼續施
    用毒品之傾向，而於104年12月17日釋放出所，並經臺灣士
    林地方檢察署檢察官以104年度毒偵字第1863號為不起訴處
    分確定等情，有本院被告前案紀錄表在卷可考，被告本案犯
    行係於109年1月15日所為，與前揭觀察勒戒釋放出所日相距
    已逾3年，是其於前開觀察勒戒執行完畢釋放後，3年後再犯
    本案施用第二級毒品犯行，依前開規定，本案即應回歸適用
    觀察、勒戒之規定，不得逕予追訴、處罰。至毒品危害防制
    條例第35條之1 之立法理由固載明：「關於具體案件適用新
    舊法之說明如下：若該等案件於修正施行前已繫屬於法院或
    少年法院（地方法院少年法庭）者，為求程序之經濟，法院
    或少年法院（地方法院少年法庭）應依修正施行後之規定處
    理，即應依職權為觀察、勒戒或強制戒治之裁定。依修正施
    行後之規定，受觀察、勒戒人無繼續施用傾向者或強制戒治
    期滿後，應為不起訴處分或不付審理之裁定者，法院或少年
    法院（地方法院少年法庭）應為免刑之判決或不付審理之裁
    定。」然立法者於立法說明所為立法指示，固為法律解釋方
    法之一種即歷史解釋，但法院仍應參酌法律規定之文義、目
    的、整體法律規範之體系為綜合判斷。而觀毒品危害防制條
    例第35條之1 第2 款後段規定「依修正後規定應為不起訴處
    分或不付審理之裁定者，法院或少年法院（地方法院少年法
    庭）應為免刑之判決或不付審理之裁定」之文義，所謂法院
    應為「免刑之判決」之情況，係以檢察官有應為不起訴處分
    之情形為前提，法院始能為免刑之判決，若有為不起訴處分
    以外其他處分之可能性時，法院自無從適用該款後段規定為
    被告免刑之判決，應依首揭說明，認為本案訴訟條件欠缺且
    無從補正，為不受理之判決。而所謂檢察官有無為其他不起
    訴處分以外其他處分之可能性，依修正後毒品危害防制條例
    第20條第3 項、第23條第2 項於立法理由所揭示之施用毒品
    者具「病患性犯人」之特質，並參諸世界各國之醫療經驗及
    醫學界之共識，認施用毒品成癮者，其心癮甚難戒除，乃放
    寬觀察、勒戒或強制戒治制度之適用時機，以協助施用者戒
    除毒癮。而毒品危害防制條例除前揭有關觀察、勒戒及強制
    戒治之規定外，該條例第24條亦同時規定檢察官得不適用前
    開規定，而依職權決定予被告附命完成戒癮治療之緩起訴處
    分。此等規定，亦係考量施用毒品者具「病患性犯人」之特
    質，給予檢察官於徵詢醫療機構或其他相關機關（構）之意
    見後，若認被告以緩起訴為適當者，得為附命完成戒癮治療
    之緩起訴處分，俾利檢察官選擇最有利於施用毒品者戒除毒
    癮之方式，協助施用毒品者戒除毒癮。是檢察官若認為被告
    尚有依毒品危害防制條例第24條為附命完成戒癮治療緩起訴
    處分之可能性時，即非屬毒品危害防制條例第35條之1 第2 
    項後段所規定之情形。又上述附命完成戒癮治療之緩起訴處
    分，非法院所得為之，而為檢察官所獨占之起訴裁量權，若
    依前述立法說明，於檢察官未及審酌行使前揭裁量權前由法
    院依職權為觀察、勒戒，不啻剝奪被告可能受有附命完成戒
    癮治療之緩起訴處分等非拘束人身自由處分之可能性，顯與
    毒品危害防制條例規範之目的、體系均有違背。故於此情形
    ，法院自不宜逕依毒品危害防制條例第35條之1 第2 款後段
    規定，遽予認定有應為不起訴處分之情形，而逕命依職權為
    觀察、勒戒或強制戒治之裁定；且因此時訴訟條件已有欠缺
    ，對被告權益已生重大影響，依第35條之1第2 款規定立法
    說明所揭示之理由，亦無從治癒此一訴訟條件欠缺之瑕疵，
    自應認本案之起訴違背程序，並以第一審法院之地位自為第
    一審判決等語。
三、檢察官上訴意旨略以：原審以上開理由進而推認「檢察官依
    修正前毒品危害防制條例規定提起公訴，起訴程序故未違背
    當時之規定，然依新修正之毒品危害防制條例規定，本案已
    不得追訴，本案起訴程序即已違背規定，應諭知不受理判決
    」明顯逾越法律文義，原審判決容有未洽云云。
四、按起訴之程序違背規定者，法院應諭知不受理之判決；又對
    於原審諭知不受理之判決上訴時，第二審法院認其為無理由
    而駁回上訴，得不經言詞辯論為之，刑事訴訟法第303條第1
    款、第372條分別定有明文。
五、經查：
  ㈠本次修正之毒品危害防制條例第20條第3項及第23條第2項，
    雖僅將原條文之再犯期間由「5年」改為「3年」，惟鑑於將
    施用毒品者監禁於監獄內，僅能短期間防止其接觸毒品，因
    慣用毒品產生之「心癮」根本無法根除，並慮及毒品危害防
    制條例施行多年累積之戒毒經驗及實效，暨逐步擴充之醫療
    、戒癮機構、專業人力、社區支援系統等資源，尤以本次毒
    品危害防制條例第24條修正，擴大檢察官對施用毒品者附條
    件緩起訴處分之範圍，使其能視個案具體情形給予適當多元
    社區處遇。本次修正後對於施用毒品者之思維，自應與時俱
    進，擺脫以往側重於「犯人」身分之處罰，著重其為「病患
    」之特質，並以「治療」疾病為出發點，重新評價前揭所謂
    「3年後再犯」之意義。又毒品戒除不易，須經長期且持續
    之治療，施用毒品者既被視為「病患性犯人」，最佳處遇方
    式即為治療。對於施用毒品者之治療方式，有機構外之處遇
    （如自行赴醫院戒癮、附命完成戒癮治療緩起訴處分等），
    或機構內之觀察、勒戒或強制戒治；至對施用毒品者科以刑
    罰，無非在運用刑罰之一般預防功能以嚇阻毒品之施用。監
    獄為執行場所而非戒癮專責機構，針對施用毒品者及其再犯
    之特性，法務部於106年12月5日頒訂之「科學實證之毒品犯
    處遇模式計畫」，目的即是積極引進地區醫療體系之協助，
    提供毒癮戒治，落實社區追蹤輔導及治療之銜接，俾修復創
    傷、預防再犯。惟刑罰因涉及人身自由之基本權，故於施用
    毒品初犯時皆以傳統之機構外或機構內處遇方式治療，如再
    施用毒品時，始科以刑事責任。而當刑罰處遇仍不能有效幫
    助施用毒品者改善惡習時，即表示無法以此方式發揮治療效
    果，若繼續施以刑罰只具懲罰功能，不僅無法戒除毒癮，更
    漸趨與社區隔離，有礙其復歸社會。基於憲法應保障人民之
    生存權，及根據每個國民生存照顧需要提供基本給付之理念
    ，為協助施用毒品者戒除毒癮復歸社會，對於經監獄監禁處
    遇後仍再犯之施用毒品者，更應恢復以機構內、外之治療協
    助其戒除毒癮。此即本次修正毒品危害防制條例第20條第3
    項關於施用毒品者所謂「3年後再犯」究何所指之立法真諦
    。除檢察官優先適用第24條命附條件緩起訴處分處遇（不論
    幾犯，亦無年限）外，對於施用毒品初犯者，即應適用第20
    條第1項、第2項為機構內之觀察、勒戒或強制戒治；若於上
    開機構內處遇執行完畢釋放後，於「3年內再犯」者，依第2
    3條第2項規定，應依法追訴；倘於「3年後再犯」自應再回
    歸到傳統醫療體系機構內重為觀察、勒戒或強制戒治之治療
    。是對於戒除毒癮不易者，唯有以機構內、外處遇及刑事制
    裁等方式交替運用，以期能控制或改善其至完全戒除毒癮。
    綜上，對於毒品危害防制條例第20條第3項及第23條第2項所
    謂「3年後（內）再犯」，應跳脫以往窠臼，以「3年」為期
    ，建立「定期治療」之模式。其規定中所謂「3年後再犯」
    ，只要本次再犯（不論修正施行前、後）距最近1次觀察、
    勒戒或強制戒治執行完畢釋放，已逾3年者，即該當之，不
    因其間有無犯第10條之罪經起訴、判刑或執行而受影響（最
    高法院刑事大法庭109年度台上大字第3826號裁定意旨參照
    ）。
  ㈡本件被告前因施用毒品案件，經原審法院以104年度毒聲字第
    289 號裁定送觀察、勒戒，經評定無繼續施用毒品之傾向，
    而於104年12月17日釋放出所，並經臺灣士林地方檢察署檢
    察官以104年度毒偵字第1863號為不起訴處分確定等情，有
    本院被告前案紀錄表在卷可稽。檢察官認本案被告施用第二
    級毒品甲基安非他命之時間為109年1月15日凌晨某時許，距
    上開最近1次觀察、勒戒執行完畢釋放之104年12月17日，已
    逾3年，縱被告於其間曾多次因犯施用毒品案件，經起訴、
    判刑或執行，依前揭說明，仍應依修正後之毒品危害防制條
    例第20條第3項、現行第24條等規定，由檢察官基於一次性
    之整體規劃而重啟處遇程序，具體審酌個案情節，裁量聲請
    法院裁定觀察、勒戒或為附命完成戒癮治療之緩起訴處分，
    抑或為其他適法處理，而非逕予起訴或聲請簡易判決處刑。
    詎檢察官就本案聲請簡易判決處刑，自有起訴之程序違背規
    定之情事，原審法院依刑事訴訟法第449 條第3 項、第452 
    條、法院辦理刑事訴訟簡易程序案件應行注意事項第14條等
    規定，改通常訴訟程序審判後，撤銷原審判決，並依刑事訴
    訟法第303條第1款、第307條規定諭知公訴不受理之判決，
    且不經言詞辯論為之，於法核無不合。檢察官上訴意旨主張
    依毒品危害防制條例第35條之1規定，原審法院倘若認被告
    應受觀察、勒戒，亦應依職權為觀察、勒戒之裁定，原審判
    決逾越法律文義云云，顯與新修正毒品危害防制條例之修法
    意旨：「放寬施以觀察、勒戒或強制戒治之適用時機之寬厚
    刑事政策」不合，其上訴為無理由，應予駁回，並不經言詞
    辯論為之。
六、退併辦部分：
　㈠按案件起訴後，檢察官認有同一案件關係之他部分事實，函
    請併辦，此項公函非屬訴訟上之請求，目的僅在促使法院之
    注意，法院如果併同審判，固係審判不可分法則之適用所使
    然，如認不成立犯罪或無裁判上一罪關係，縱其未為任何諭
    知及說明，亦不能指為違法。又提起公訴應由檢察官向管轄
    法院提出起訴書為之，刑事訴訟法第264條第1項定有明文。
    是檢察官於提起公訴後，另以函片將被告之犯罪事實移送法
    院聲請併案審理，除該移送之犯罪事實與已經起訴部分間有
    實質上或裁判上一罪關係，為起訴效力所及，受訴法院應予
    合一審判外，並不具起訴之效力，法院自毋庸予以審判。
　㈡臺灣士林地方檢察署檢察官以109年度偵字第18552號移送併
    辦意旨認被告施用甲基安非他命之行為，與本案起訴之犯罪
    事實為同一案件，而函請併案審理。然查，本案原起訴部分
    因起訴程式應屬違背規定，由本院為不受理判決，業如前述
    ，上開檢察官聲請併案審理部分，本院無從併予審究，應退
    由檢察官另為適法處理，附此敘明。
據上論斷，應依刑事訴訟法第368條、第372條，判決如主文。
中　　華　　民　　國　　109 　年　　12　　月　　31　　日
                  刑事第十九庭  審判長法　官  曾淑華
                                      法　官  王美玲
                                      法　官  許文章
以上正本證明與原本無異。
不得上訴。
                                      書記官  范家瑜
中　　華　　民　　國　　109 　年　　12　　月　　31　　日